臺灣高等法院刑事判決　　　　　　　　96年度上訴字第3289號
上　訴　人
即　被　告　甲○○
　　　　　　　　　　號
上列上訴人因違反毒品危害防制條例案件，不服臺灣板橋地方法
院96年度上訴第1700號，中華民國96年6月7日第一審判決（起訴
案號：臺灣板橋地方法院檢察署96年度毒偵字第2847號），提起
　　　上訴，本院判決如下：
    主  文
原判決撤銷。
甲○○施用第一級毒品，處有期徒刑壹年，減為有期徒刑陸月，
如易科罰金，以新台幣貳仟元折算壹日。
    事  實
一、甲○○搶奪及違反毒品危害防制條例等前科，於民國92年間
    因施用毒品案件，經原審法院以92年度毒聲字第2882號裁定
    令入戒治處所施以強制戒治，刑案部分則經同法院以92年度
    訴字第2251號判處有期徒刑7月，於93年4月29日確定，其中
    戒治部分自92年9 月26日起執行，至93年1月9日因法律修正
    出監。嗣於92年間因搶奪案件，經原審法院以92年度訴字第
    1981號判處有期徒刑2年，於93年7月26日確定；上開二罪經
    同法院以93年度聲字第1523號裁定應執行有期徒刑2年5月。
    復於93年間因施用毒品案件，經原審法院以93年度訴字第20
    30號判處應執行有期徒刑1年，於94年1月31日確定，並接續
    於上開二罪執行。自93年6月28日起算刑期，95年12月29 日
    假釋出監付保護管束，至96年6月27 日始期滿（尚未執行完
    畢，不構成累犯）。
二、詎甲○○仍不知悛悔，明知海洛因係毒品危害防制條例第2
    條第2項第1款所定之第一級毒品，依法不得施用、持有，竟
    於上開強制戒治執行後，基於施用第一級毒品海洛因之犯意
    ，於96年4月8日晚間7 時許，在其臺北縣泰山鄉○○村○○
    街14巷14之2 號住處，以注射針筒施打海洛因一次。嗣經警
    於翌日（即9 日）上午10時30分許，在臺北縣泰山鄉○○村
    ○○街14巷14號前查獲。並扣得甲○○所有供施用上開毒品
    所用之注射針筒2支。
三、案經臺北縣政府警察局新莊分局報告臺灣板橋地方法院檢察
    署檢察官偵查起訴。
    理  由
一、上開事實，業據上訴人即被告甲○○於原審供承不諱，此外
    ，被告經警於96年4月9日下午13時19分許採尿送驗結果（檢
    體編號：H0000000號），呈嗎啡均陽性反應，有姓名及代碼
    對照表及台灣檢驗科技股份有限公司濫用藥物尿液檢驗報告
    各1 件在卷可查（見偵查卷第22、40頁）。而被告於該日為
    警查獲時，經扣得注射針筒2 支，有扣案物品照片在卷可佐
    （見上開卷第25頁）。足見被告所為自白與事實相符，而得
    採為認定之依據。次查，被告於92年間因施用毒品案件，經
    原審法院以92年度毒聲字第2882號裁定強制戒治，刑案部分
    則經同法院以92年度訴字第2251號判處有期徒刑7 月，於93
    年4月29日確定，其中戒治部分自92年9月26日起執行，至93
    年1月9日因法律修正出監。嗣又因施用毒品案件，經原審法
    院以93年度訴字第2030號判處應執行有期徒刑1年，於94年1
    月31日確定等情，有本院被告前案紀錄表及刑案查註紀錄表
    各1 件在卷可稽。依最高法院95年度台非字第65號、95年度
    台非字第141 號等判決見解所認，毒品危害防制條例第20條
    第3 項所謂「五年後再犯」，解釋上應僅限於施用第一級、
    第二級毒品者，於觀察、勒戒或強制戒治執行完畢釋放後五
    年內，均未再為任何施用第一級、第二級毒品之犯行者，始
    足當之；倘五年內曾經再犯，經依法追訴處罰，縱其第3 次
    （或第2 次以上）再度施用毒品之時間，在初犯受觀察、勒
    戒或強制戒治執行完畢釋放五年以後，仍與「五年後再犯」
    之情形有別，且因已於「五年內再犯」，顯見其再犯率甚高
    ，原實施觀察、勒戒或強制戒治，已無法收其實效，即應由
    檢察官逕行依法追訴。從而，被告於上開強制戒治執行後三
    犯施用毒品犯行，事證已臻明確，堪予認定。
二、按海洛因屬毒品危害防制條例第2條第2項第1 款所列之第一
    級毒品，核被告甲○○所為，係犯毒品危害防制條例第10條
    第1 項之施用第一級毒品罪。其持有海洛因之低度行為，為
    施用之高度行為所吸收，不另論罪。
三、原審對被告論罪科刑，固非無見。惟本件被告所犯施用第一
    級毒品時間在96年4 月24日以前，合於中華民國96年罪犯減
    刑條例第2條第1項第3 款減刑之規定，原審未及依法減刑，
    亦有未當。被告空言上訴，雖無理由，惟原判決既有可議，
    自應由本院撤銷改判。本院審酌被告前已有施用毒品紀錄，
    且經二度判處有期徒刑在案，竟又為本件犯行，顯見其未知
    戒除毒癮，意志力薄弱，並考量施用毒品乃自戕行為，所生
    危害非鉅，暨被告坦承施用毒品犯行之犯後態度等一切情狀
    ，量處如主文所示之刑。至扣案之注射針筒2 支，為被告所
    有供施用毒品所用之物，業經被告於原審審理中供述明確，
    應依刑法第38條第1項第2款之規定宣告沒收。另扣案之海洛
    因1小包（淨重0.1公克）經被告否認為其所有，而同案被告
    李思賢則於警詢及偵查中均供稱，係其與被告甲○○合資購
    入等語，則該包海洛因尚屬同案被告李思賢犯罪之證物，自
    不宜於本案遽予宣告沒收銷燬，附此敘明。
四、臺灣板橋地方法院檢察署96年度毒偵字第4361號、第5493號
    移送併辦意旨以：被告基於施用海洛因犯意，先後於(一)96年
    6月3日下午14時30分許，在其台北縣泰山鄉○○街14巷14之
    2 號住處為警查獲其於6月2日在其上揭住處施用第一級毒品
    海洛因，並扣得其所有之注射海洛因針筒2支；(二)96年4月13
    日17時35分許，在臺北縣政府警察局蘆洲分局採尿後為警查
    獲其於同年3 月18日在台北縣泰山鄉和平公園內施用第一級
    毒品海洛因。因認被告涉犯毒品危害防制條例第10條第1 項
    之施用第一級毒品罪嫌，與本案有集合犯之實質上一罪關係
    ，而移送原審併案審理。
五、惟刑法第56條連續犯之規定業經修正公布刪除，並於95年7
    月1 日施行，而依新法對於上開反覆實施犯罪模式之對應處
    置，除合於「接續犯」或「包括一罪」之情形外，則僅能依
    數罪併罰之規定個別處斷。查：
（一）按數行為於同時同地或密切接近之時地實施，侵害同一之
      法益，各行為之獨立性極為薄弱，依一般社會健全觀念，
      在時間差距上，難以強行分開，在刑法評價上，以視為數
      個舉動之接續施行，合為包括之一行為予以評價，較為合
      理，方屬接續犯之範疇，足見「接續犯」之成立，係以時
      、空間密接性為前提要件，即透過對於同一法益之同種類
      侵害行為繼續不間斷之實行，業已稀釋個別行為之獨立性
      ，致使刑法評價時將之視為單一、整體之犯罪行為，以符
      合社會一般人對於行為概念之認知，並與行為人之犯罪目
      的相互結合（最高法院86年臺上字第3295號判例要旨參照
      ）。而若干犯罪行為態樣，本質上原具有反覆、延續實行
      之特徵，立法時既予特別歸類，定為犯罪構成要件之行為
      要素，則行為人基於概括之犯意，在密切接近之一定時、
      地持續實行之複次行為，倘依社會通念，於客觀上認為符
      合一個反覆、延續性之行為觀念者，於刑法評價上，即應
      僅成立一罪。學理上所稱「集合犯」之職業性、營業性或
      收集性等具有重複特質之犯罪均屬之，例如經營、從事業
      務、收集、販賣、製造、散布等行為概念者是（最高法院
      95年度臺上字第4686號判決要旨參照）。依上開判決意旨
      例示之具有集合犯特質犯罪之經營、從事業務、收集、販
      賣、製造、散布等行為概念，行為人於犯罪時，主觀上即
      有反覆、持續實施之犯意；本質上亦有反覆、持續之實施
      性質；客觀上常須經由反覆、持續之實施行為，始能達到
      犯罪目的。而施用毒品之人，基於毒品容易成癮，固多有
      反覆施用之結果，然行為人施用之初，主觀上並非必然有
      反覆施用之犯意，單純施用一次，亦屬可能，並能達到犯
      罪目的，自不得一概論以集合犯。
（二）本次刑法修正既依據「刑罰公平原則」考量，刪除有關連
      續犯規定，並將含有連續犯性質之常業犯一併全數刪除（
      參見刑法修正草案總說明），立法理由略為：實務上之見
      解對於「同一罪名」之認定過寬，所謂「概括犯意」經常
      可連綿數年之久，「且在採證上多趨於寬鬆」，每每在起
      訴之後，最後事實審判決之前，對繼續犯同一罪名之罪者
      ，均適用連續犯之規定論處，不無鼓勵犯罪之嫌，亦使國
      家刑罰權之行使發生不合理之現象等語。雖立法理由同時
      稱：對於竊盜、吸毒（施用毒品）之習慣犯，恐因數罪併
      罰而有量刑過重而產生不合理之現象一節，在實務運用上
      應可參考德、日等國之經驗，委由學界及實務以補充解釋
      之方式，發展接續犯之概念，對於合乎接續犯或包括的一
      罪之情形，認為構成單一之犯罪，以限縮數罪併罰之範圍
      ，用以解決上述問題。
  １、習慣犯與接續犯二者性質有別，且本次修法前「接續犯」
      與「連續犯」概念，均已存在，最高法院判決、判例並已
      多所闡釋二者區別，向來實務上對於施用毒品行為，均以
      「連續犯」論處，不認為是「接續犯」，如何會因修法後
      刪除連續犯規定，即變成屬於「接續犯」。
　２、所謂習慣犯，係指犯罪行為人對於犯罪行為具有倚賴性，
　　　而會反覆實施同一類犯罪之情形。縱認施用毒品者性格上
      對於吸毒行為具有倚賴性，會反覆實施，而認吸毒犯屬於
      一種習慣犯，且連續犯及常業犯刪除後，習慣犯在論罪上
      應僅能歸屬於集合犯，而屬「集合犯」之一種。然習慣犯
      之用語在犯罪學上及刑事矯治上有其意義，施用毒品行為
      就其施用情狀，依社會一般客觀上觀察，認論以一罪為適
      當時，固非不可參酌集合犯之法理，只論以包括一罪。惟
      實務運作上，應特加注意者，乃屬「集合犯」之犯罪，並
      非所有反覆實行之行為，皆一律認為包括一罪，仍須從行
      為人之主觀犯意，自始係基於概括性，行為之時、空上具
      有密切關係，「且」依社會通念認屬包括之一罪為合理適
      當者，始足當之，否則仍應依實質競合予以併合處罰。準
      此，施用毒品者，每一個滿足該次毒癮之施用毒品行為，
      在時空上既可明顯區隔，自係各自獨立之施用毒品行為。
  ３、刑法功能之一，在對違法犯罪行為，給予相當刑罰制裁，
      藉由刑罰威嚇力產生壓制遏阻犯罪之動能，除期矯治犯罪
      行為人惡性，使得以再社會化，並確保國家社會共同生活
      體之法律秩序。參酌本次刑法修正理由，刑法有關連續犯
      、常業犯刪除後，原則上應依一行為一罪一罰併合處罰，
      且實務上對於接續犯、集合犯等實質上一罪關係見解之變
      更，僅係回歸法律適用原貌而已，目前階段不應過度擴張
      適用。如將時空上明顯足以區隔之滿足該次毒癮之各次施
      用毒品行為，遽以時間長短解決訴訟經濟問題，認均在「
      集合犯」包括一罪範圍之內，應屬違反廢除連續犯之立法
      意旨，蓋如此認定結果，非但不能端正立法意旨所稱：「
      每每在起訴之後，最後事實審判決之前，對繼續犯同一罪
      名之罪者，均適用連續犯之規定論處，不無鼓勵犯罪之嫌
      ，亦使國家刑罰權之行使發生不合理之現象」等語之情形
      （反覆施用毒品，多次為警查獲之吸毒者，可透過「不曾
      間斷施用毒品」之空言自白，獲得僅成立一個施用毒品罪
      之判決），並因連續犯加重其刑之規定業已刪除，致使反
      覆施用毒品之行為人形式上甚或實質上可獲得較未廢除連
      續犯規定前為輕之刑度之判決。如此，豈不反而加劇「鼓
      勵犯罪之嫌」，使國家刑罰權之行使發生「更不合理」之
      現象。
（三）此次立法理由針對吸毒犯行固有提到：「恐因數罪併罰而
      有量刑過重而產生不合理現象之現象一節，在實務運用上
      ，應可參考德、日等國之經驗，委由學界及實務以補充解
      釋之方式，發展接續犯之概念，對於合乎「接續犯」或「
      包括的一罪」之情形，認為構成單一之犯罪，以限縮數罪
      併罰之範圍，『用以解決』上述問題」等語。惟上揭論述
      ，顯然並未認以往實務對於施用毒品行為採連續犯而未採
      接續犯甚或集合犯之見解，有何不當，考其上揭用語之目
      的，應僅係提出一種解決「『恐』產生量刑過重現象」之
      想法供實務、學界參考。本次刑法修正既廢除連續犯及常
      業犯之規定，為達罰當其罪，符合罪刑相當原則目的，自
      不宜以原有連續犯或常業犯量刑標準之舊思維，為數罪併
      罰定執行刑之依據，業如前述。且修法前實務上因被告較
      後或較前之施用毒品行為未及為法院審酌，復因二者具有
      連續犯關係而為前案既判力所及，致無法對被告該次施用
      毒品行為予以論罪處罰之不合理現象所在多有，此次修法
      刪除連續犯規定而論以數罪併罰結果，一方面可避免上述
      不合理現象之發生，另方面透過法院嗣後以裁定定其應執
      行之刑時，得以綜合審酌裁量出一適當之應執行刑，應更
      能切合此次修法用意，並解決修法理由所謂恐因數罪併罰
      而有量刑過重而產生不合理現象之問題。則立法理由提及
      之恐因數罪併罰而有量刑過重而產生不合理之現象，依本
      院見解，應由法院於定其應執行之刑時，基於罪刑相當原
      則，綜合判斷裁量出一適當之應執行之刑，以資調節，而
      非遽予改變以往實務見解，改論「集合犯」，否則難以符
      合此次修法刪除連續犯規定之目的。
（四）綜上所述，立法理由言及之恐因數罪併罰而有量刑過重而
      產生不合理現象，既本可透過法院適當之裁量定出罪刑相
      當之刑期以滋避免、解決。且如將吸毒者在時空上明顯足
      以區隔之主觀上滿足各該次毒癮之各次施用毒品行為，予
      以評價為屬「集合犯」而僅成立一個施用毒品罪，明顯違
      反本次修正刪除連續犯規定之立法本旨。
（五）本件被告施用毒品時間，與上開移送併辦所指被告施用毒
      品期間，分別相距20日、1 月25日不等之久，每一次施用
      第一級毒品行為，在時空上既可明顯區隔，並係各自滿足
      該次毒癮，應屬各自獨立之施用毒品行為，顯非基於概括
      犯意，在密切接近之一定時、地持續實行之複次行為，自
      與起訴部分無包括一罪之集合犯關係。移送併辦部分與公
      訴人起訴部分既無集合犯之實質上一罪關係，本院無從一
      併審理，應退回檢察官另行偵查。
六、被告經合法傳喚，無正當理由不到庭，爰不待其陳述，逕行
    判決。
據上論斷，應依刑事訴訟法第369條第1項前段、第371條、第364
條、第299條第1項前段，毒品危害防制條例第10條第1 項，刑法
第11條前段、第41條第1項、第47條第1項、中華民國96年罪犯減
刑條例第2條第1項第3款、第7條第1、2項、第9 條，判決如主文
。
本案經檢察官張秋雲到庭執行職務。
中　　華　　民　　國　　96　　年　　9 　　月　　27　　日
　　　　　　　　　刑事第十一庭審判長法　官  張連財
　　　　　　　　　　　　　　　　　  法　官  林明俊
　　　　　　　　　　　　　　　　　  法　官  楊照男
以上正本證明與原本無異。
如不服本判決，應於收受送達後十日內向本院提出上訴書狀，其
未敘述上訴之理由者並得於提起上訴後十日內向本院補提理由書
（均須按他造當事人之人數附繕本）。
                                    書記官  陳秋雄
中　　華　　民　　國　　96　　年　　9 　　月　　27　　日
附錄：本案論罪科刑法條全文
毒品危害防制條例第10條第1項：
施用第一級毒品者，處六月以上五年以下有期徒刑。
